【裁判字號】    99,上訴,336
【裁判日期】    990623
【裁判案由】    毒品危害防制條例
【裁判全文】
臺灣高等法院臺南分院刑事判決         99年度上訴字第336號
上  訴  人  臺灣嘉義地方法院檢察署檢察官
被      告  甲○○
選任辯護人  汪玉蓮律師
上列上訴人因被告毒品危害防制條例案件，不服臺灣嘉義地方法
院九十八年度訴字第九二０號中華民國九十九年一月二十五日第
一審判決（起訴案號：臺灣嘉義地方法院檢察署九十八年度毒偵
字第一五五一號），提起上訴，本院判決如下：
    主  文
上訴駁回。
    理  由
一、公訴意旨略以：被告甲○○於民國九十八年八月二十八日上
    午九時五十分許為警採尿時起回溯七十二小時內某時許，在
    不詳地點，以不詳方式，施用第一級毒品海洛因一次，嗣於
    同年八月二十七日晚上為警持搜索票在嘉義市○區○○里○
    ○○路九號十樓之三住處查獲，經警採集尿送驗結果呈嗎啡
    陽性反應，因認被告涉犯毒品危害防制條例第十條第一項之
    施用第一級毒品罪嫌等語（被告所犯施用第二級毒品罪，經
    原審判處有期徒刑五月，未據上訴，業已確定）。
二、按犯罪事實應依證據認定之，無證據不得認定犯罪事實；不
    能證明被告犯罪者，應諭知無罪之判決，刑事訴訟法第一百
    五十四條第二項、第三百零一條第一項分別定有明文。又認
    定不利於被告之事實，須依積極證據，苟積極證據不足為不
    利於被告事實之認定時，即應為有利於被告之認定，更不必
    有何有利之證據（最高法院三十年上字第八一六號判例意旨
    參照）。復查刑事訴訟法第一百六十一條已於九十一年二月
    八日修正公布，修正後同條第一項規定：檢察官就被告犯罪
    事實，應負舉證責任，並指出證明之方法。因此，檢察官對
    於起訴之犯罪事實，應負提出證據及說服之實質舉證責任。
    倘其所提出之證據，不足為被告有罪之積極證明，或其闡明
    之證明方法，無從說服法官以形成被告有罪之心證，基於無
    罪推定之原則，自應為被告無罪判決之諭知（最高法院九十
    二年台上字第一二八號判例參照）。
三、公訴意旨認被告涉犯毒品危害防制條例第十條第一項施用第
    一級毒品罪嫌，無非係以臺灣檢驗科技股份有限公司（下稱
    臺灣檢驗公司）九十八年九月十五日濫用藥物尿液檢驗報告
    中，被告尿液呈嗎啡陽性反應為據。
四、查本案所引用之下列供述及非供述證據，經本院依法踐行調
    查證據程序時，檢察官、被告及選任辯護人均不爭執各該證
    據之證據能力，且亦查無依法應予排除之情形，應認均具有
    證據能力，合先敘明。
五、訊據被告固坦承於九十八年八月二十八日上午九時五十分經
    警採尿送驗結果，呈嗎啡陽性反應之事實，惟堅決否認有何
    施用第一級毒品之犯行，辯稱：伊並未施用第一級毒品，在
    為警查獲後，因痔瘡發作，有服用消炎藥，並經警於九十八
    年八月二十八日凌晨送長庚醫療財團法人嘉義長庚紀念醫院
    （下稱長庚醫院）急診施打止痛針等語。
六、經查：
（一）被告於九十八年八月二十八日上午九時五十分經警採尿送
      驗，經臺灣檢驗公司以氣相層析質譜儀檢驗後，呈現尿液
      中之嗎啡濃度為四五一０ng／ml，可待因濃度為一０七ng
      ／ml，有該公司九十八年九月十五日濫用藥物尿液檢驗報
      告在卷可稽，上開事實固堪認定；惟被告於九十八年八月
      二十八日凌晨二時十四分許，因痔瘡疼痛出血，經警送至
      長庚醫院急診，並施打嗎啡等情，有長庚醫院九十八年十
      二月八日（九八）長庚院嘉字第０一一０八號函及所附病
      歷在卷可稽（見原審卷第二十至二十二頁），復經原審以
      被告上開急診病歷用藥函詢行政院衛生署管制藥品管理局
      （下稱管制藥品管理局），就被告上開急診所使用之藥物
      Morphine HC1內含嗎啡成分，人體施用嗎啡後，其主要代
      謝物為嗎啡及其共軛物，故施用後，其尿液可能驗出嗎啡
      成分，亦有該局九十八年十二月二十二日管檢字第０九八
      ００一三二七七號函在卷可稽。是被告上開採集之尿液呈
      嗎啡陽性反應，即難排除非因同日凌晨二時十四分許先至
      長庚醫院施打嗎啡藥物所致。
（二）又經施用嗎啡，其尿液雖不會驗出可待因成分，亦有上開
      管制藥品管理局函覆在卷可稽，惟上開時地採集被告尿液
      經檢驗之可待因濃度僅為一０七ng／ml，未逾法定閾值（
      三００ng／ml）而呈可待因陰性反應，故被告之尿液經採
      驗之可待因濃度為一０七ng／ml，亦難認其確於九十八年
      八月二十八日上午九時五十分許採尿時起回溯七十二小時
      內某時，必有施用第一級毒品海洛因之行為。從而，就被
      告是否確有施用第一級毒品犯行，仍具合理懷疑，依據罪
      疑唯輕之法則，應為被告有利之判斷。
（三）綜上所述，公訴人所舉前開證據，不足使本院達於通常一
      般之人均不致有所懷疑，而得確信其為真實之程度，復未
      能再提出適合於證明被告被訴犯行之積極證據，並指出調
      查之途徑及說明其關連性予以補強，整體證明力無從使本
      院形成有罪之確信，則依「罪疑唯輕」原則，即不得遽為
      不利被告之認定。此外，復查無其他積極證據足資認定被
      告有何公訴人所指此部分之犯行，依法應諭知無罪之判決
      。
七、原審以被告犯罪不能證明，諭知被告無罪，核其認事用法，
    均無不合。檢察官上訴意旨略以：Ｍorphine HCI 藥劑內含
    嗎啡成分，人體施用Ｍorphine HCI 後，約有施用藥劑量之
    六０％由尿液排出，主要代謝物為嗎啡及其共軛物，故服用
    嗎啡後，其尿液可能驗出嗎啡成分，但不會驗出可待因成分
    ；然非法濫用之海洛因毒品，在製造過程中，常含有少量雜
    質乙醯可待因，乙醯可待因經人體代謝後，在尿液中會產生
    可待因，因此非法施用毒品者，在尿液可檢出大量之嗎啡成
    分及較少量之可待因成分。本件被告尿液經送檢驗結果，嗎
    啡確認濃度為四五一０ng／ml，可待因濃度為一０七ng／ml
    ，且被告於採尿前復未服用或施打可代謝可待因之藥物，足
    見被告並非純施打Ｍorphine藥劑，而係施用海洛因無訛等
    語；惟查：本件經將被告於長庚醫院所施用藥物送檢驗結果
    ，據法務部法醫中心函覆略以：(一)依來文所附臺灣檢驗科技
    股份有限公司之檢驗報告影本得知受檢者尿中可待因一０七
    ng／mL、嗎啡四五一０ng／mL，檢驗結果呈嗎啡陽性反應；
    該陽性反應可能係使用含可待因、嗎啡之藥品或海洛因毒品
    所致。(二)經檢視來文所附長庚紀念醫院九十八年八月二十八
    日病歷及處方箋影本，所列之藥品Morphine HCI含嗎啡成分
    ，與該受檢者於同日上午九時五十五分採尿受檢時問相吻合
    ，該藥品劑量可導致尿液檢查呈嗎啡陽性反應，因此該受檢
    者之嗎啡陽性反應可視為醫療用藥所致。(三)有關於尿液中驗
    出可待因濃度一０七ng／mL，因濃度低於衛生著公告閾值三
    ００ng／mL，應判定為陰性反應，合先敘明。至於可否由尿
    液中可待因含量判定使用何級毒品？依可待因及其製劑含量
    規定，每一００毫升（或一００公克）含有可待因五.０公
    克以上者為第二級管制藥品，每一００毫升（或一００公克
    ）含有可持因一.０公克以上五.０公克以下者為第三級管制
    藥品，內服液每一００毫升未滿一.０公克之醫師處方用藥
    為第四級管制藥品，但製劑含量低於上述之情形時則非屬管
    制藥品。至於受檢人尿液中可待因反應係服用何種製劑造成
    ，因個人服用之藥品數量、飲水量、排泄尿液次數及間隔時
    間等許多因素皆會有所影響，是故目前無法單純以尿液檢驗
    之結果加以判別係何時服用及服用何種等級之可待因製劑所
    效。此有法務部法醫研究所法醫毒字第０九九０００二四五
    九號函附卷可稽（見本院卷第四十至四十一頁），足認被告
    抗辯伊尿液中檢中可待因一０七ng／mL，乃正常現象，應可
    採信。本件依公訴意旨所據積極證據所為之證明並未達到於
    通常之人均不致有所懷疑，而得確信其為真實之程度，故不
    能遽為被告有罪之判斷。此外，復查無其他積極證據可資認
    定被告確有施用第一級毒品海洛因之犯行，自應諭知被告無
    罪。檢察官上訴意旨仍執陳詞，指摘原判決認定事實及適用
    法律違誤，為無理由，應予駁回。
八、據上論斷，應依刑事訴訟法第三百六十八條，判決如主文。
本案經檢察官謝錫和到庭執行職務。
中    華    民    國    99    年    6     月    23    日
                  刑事第二庭    審判長法  官  洪碧雀
                                      法  官  陳欽賢
                                      法  官  陳春長
以上正本證明與原本無異。
檢察官如不服本判決應於收受本判決後十日內向本院提出上訴書
，其未敘述上訴理由者並得於提起上訴後十日內向本院補提理由
書。
本件被告不得上訴。
                                      書記官  尤乃玉
中    華    民    國    99    年    6     月    23    日

司法院資訊處製作；財團法人民間司法改革基金會備份。
